【裁判字號】    97,訴,506
【裁判日期】    971231
【裁判案由】    債務人異議之訴
【裁判全文】
臺灣基隆地方法院民事判決               97年度訴字第506號
原    告  丙○○
          甲○○
共同訴訟
代 理 人  林達傑    律師
被    告  乙○○
訴訟代理人  崔百慶  律師
上列當事人間債務人異議之訴事件，本院於97年12月24日言詞辯
論終結，判決如下：
    主  文
被告不許依本院九十七年度票字第二四三六號裁定之執行名義，
對原告強制執行。
訴訟費用新台幣玖仟捌佰元由被告負擔。
    事實及理由
一、本件原告起訴主張：被告持如主文第1項所示之裁定，為強
    制執行之執行名義（下稱「系爭執行名義」），向本院民事
    執行處聲請強制執行，經由本院准許正執行（97年度執字第
    16845號）。惟系爭執行名義之債權，乃表彰如附表所示之
    本票3張（下稱系爭本票）之票款請求權，而系爭本票未記
    載到期日，依票據法第120條第2項之規定，視為見票即付，
    其票載之發票日均已逾同法第22條規定之3年時效，原告自
    得依照強制執行法第14條第2項，提起債務人異議之訴。應
    受判決事項之聲明如主文第1項所示。
二、被告請求駁回原告之訴，其抗辯意旨略以：被告持有原告共
    同簽發之系爭本票，另有原因債權關係得請求，原因債權之
    時效尚未完成，乃依法聲請本票裁定，進而持以聲請強制執
    行，於法並無不合，且就系爭本票之票款請求權，實曾為時
    效中斷事由之行為，惟無法舉證而已。
三、兩造於本院爭點整理程序中，就系爭本票之真正、被告為系
    爭本票之持有人、被告於消滅時效完成後，始聲請本票裁定
    ，並進而持以聲請強制執行之事實，均不爭執，所爭執者為
    被告之本票票款請求權是否有消滅時效中斷之事由，使其系
    爭聲請強制執行程序不構成實體之不正當。
四、按執行名義成立後，如有消滅或妨礙債權人請求之事由發生
    ，債務人得於強制執行程序終結前，向執行法院對債權人提
    起異議之訴。如以裁判為執行名義時，其為異議原因之事實
    發生在前訴訟言詞辯論終結後者，亦得主張之。執行名義無
    確定判決同一之效力者，於執行名義成立前，如有債權不成
    立或消滅或妨礙債權人請求之事由發生，債務人亦得於強制
    執行程序終結前提起異議之訴。強制執行法第14條第1項、
    第2項定有明文。所謂「障礙事由」，乃指使執行名義之請
    求權或執行力，暫時不能行使或不生效力之事由，包括消滅
    時效完成，債務人行使拒絕給付抗辯權在內（參見最高法院
    29度上字第1195號判例、司法院25年院字第1498號解釋）。
五、又按本票執票人，依票據法第123條規定，聲請法院裁定許
    可對發票人強制執行，係屬非訟事件，此項聲請之裁定，及
    抗告法院之裁定，僅依非訟事件程式，以審查強制執行許可
    與否，並無確定實體上法律關係存否之效力（最高法院57
    年度台抗字第76號判例參照），而聲請本票裁定強制執行，
    是否亦可認為是債權人行使權利之意思表示，而與民法第
    129條第1項第1款所稱之「請求」相當，具有中斷時效之效
    力，雖有爭議，然若本票執票人於消滅時效完成後，始依票
    據法第123條規定，聲請法院裁定許可對發票人強制執行，
    係屬非訟事件，此項聲請之裁定，及抗告法院之裁定，僅依
    非訟事件程序，以審查強制執行許可與否，並無確定實體上
    法律關係存否之效力，如發票人就票據債務之存否有爭執時
    ，應由發票人提起確認之訴，以資解決（最高法院57年台抗
    字第76號判例要旨參照）。並且，本票發票人所提之時效抗
    辯，既屬實體法律關係存否之抗辯，抗告法院於該非訟程序
    中自不得審酌，應裁定駁回抗告（最高法院83年度台抗字第
    227號裁定要旨參照、台灣高等法院暨所屬法院94年度法律
    座談會研討結果）。因此，本票執票人以法院許可本票執行
    之裁定為執行名義，聲請強制執行，執行法院雖仍應依債權
    人之聲請予以執行，惟若本票裁定所許可強制執行之票款請
    求權及其法定遲延利息，確已罹於時效，債務人自得提起債
    務人異議之訴主張時效抗辯，以資救濟 (並參見司法院25年
    院字第1498號解釋）。
六、經查，本件兩造就系爭本票之真正、被告為系爭本票之持有
    人、被告於消滅時效完成後，始聲請本票裁定，並進而持以
    聲請強制執行之事實，除為兩造不爭執外，並有本院97年度
    執字第16845號卷可資佐證，自堪信為真實，被告雖主張有
    消滅時效中事由之行為，惟未能舉證以實其說，自不足採信
    。則依上開四及五之說明，原告主張系爭執行名義因所表彰
    之票據權利消滅時效已完成，債務人即原告得行使拒絕給付
    抗辯權以否定其執行力，自屬可採，原告請依強制執行法第
    14條第2項，請求判決如主文第1項所示，於法洵屬正當，應
    予准許。又本票裁定所表彰之准許強制執行之範圍，惟本票
    之票款請求權及其法定遲延利息，並僅有執行力，無實質的
    既判力，被告另主張持有系爭本票，另有原因債權關係得請
    求，原因債權之時效尚未完成，縱或屬實，亦不能直接否定
    系爭本票之執行力，兩造此部分之紛爭，應另循訴訟程序解
    決，被告以此作為其聲請本票裁定，進而持以聲請強制執行
    ，於法並無不合之抗辯理由，於法無據，併此敘明。
七、本件第一審訴訟費用即裁判費新台幣9,800元，依民事訴訟
    法第78條規定，應由被告負擔，並依同法第87條第1項，於
    判決主文第2項宣示之。
中    華    民    國    97    年    12    月    31    日
                  民事庭法  官  李木貴
以上正本係照原本作成
如對本判決上訴，須於判決送達後廿日內向本院提出上訴狀
中    華    民    國    97    年    12    月    31     日
                        書記官  周素秋
┌────────────────────────────────────────────┐
│本票附表                                                                                │
├──┬───────┬──────┬───────┬───────┬───────┬──┤
│編號│  發  票  日  │  票面金額  │  到  期  日  │  利息起算日  │本  票  號  碼│備考│
│    │              │  (新台幣)  │              │ (至清償日止) │              │    │
├──┼───────┼──────┼───────┼───────┼───────┼──┤
│001 │93年2月18日   │200,000元   │  （未載）    │94年9月1日    │TS339102      │    │
├──┼───────┼──────┼───────┼───────┼───────┼──┤
│002 │93年3月15日   │200,000元   │  （未載）    │94年9月1日    │TS339101      │    │
├──┼───────┼──────┼───────┼───────┼───────┼──┤
│003 │93年5月13日   │500,000元   │  （未載）    │94年9月1日    │TS339104      │    │
└──┴───────┴──────┴───────┴───────┴───────┴──┘


司法院資訊處製作；財團法人民間司法改革基金會備份。
